最　高　行　政　法　院　判　決
                                      100年度判字第450號
上  訴  人　賴孝義
訴訟代理人　梁穗昌　律師
複 代理 人  李夏菁　律師
被 上訴 人　財政部臺北市國稅局
代　表　人　陳金鑑
上列當事人間所得稅法事件，上訴人對於中華民國98年5月27日
臺北高等行政法院97年度訴更一字第90號判決，提起上訴，本院
判決如下：
　　主  文
上訴駁回。
上訴審訴訟費用由上訴人負擔。
　　理  由
一、上訴人係民國84年度、85年度盟都國際股份有限公司（下稱
    盟都公司）負責人，為行為時所得稅法第89條規定之扣繳義
    務人，盟都公司於84年度、85年度給付營利所得計新臺幣（
    下同）13,828,761元及23,816,633元，未依同法第88條規定
    按給付額扣繳15%稅款2,074,286元及3,572,468元，案經法
    務部調查局基隆市調查站（下稱基隆市調查站）查獲通報，
    惟已由新負責人錢大有於88年4月23日繳納扣繳稅款，並於
    同年月26日填報扣繳憑單，被上訴人初查乃於89年9月間依
    同法第114條第1款前段規定，按應扣未扣稅額處1倍罰鍰分
    別為2,074,286元（84年度）及3,572,468元（85年度），並
    以89年9月6日財北國稅中南財字第1589410241號函檢附處分
    書及繳款書送達上訴人。上訴人不服，申請復查，經被上訴
    人93年4月26日財北國稅法字第0930202416號復查決定駁回
    （下稱原處分）。上訴人不服，提起訴願，經遭駁回，提起
    行政訴訟，經原審法院95年7月27日93年度訴字第3773號判
    決駁回。上訴人不服，提起上訴，經本院97年8月7日97年度
    判字第776號判決廢棄原判決，發回原審法院更為審理後，
    復遭判決駁回，上訴人仍不服，乃提起本件上訴。
二、上訴人起訴主張：依被上訴人所指「分類帳」、「總分類帳
    冊明細表」所載，實屬盟都公司依據加盟契約關係，暫先收
    取各加盟店之每日營收款，經扣除各加盟店依約應給付盟都
    公司之美容材料貨款、商標授權使用權利金等必要費用，以
    及代付各加盟店彼此間應付帳款後，再將餘款亦即各加盟店
    之盈餘分別返還之內容，故「分類帳」、「總分類帳冊明細
    表」以「暫收款盈餘」、「暫收款（盈餘）」為類別名稱，
    此與本院97年度判字第776號發回判決所載「沈月意所稱該
    店每天要將收入匯入總公司所指定之戶頭，次月總公司會分
    配應得之利潤等語，係屬盟都公司與其加盟店之關係，而與
    本件盟都公司分配盈餘予股東無涉」等語亦相符。然被上訴
    人僅憑「分類帳」、「總分類帳冊明細表」中載有「盈餘」
    ，即貿然認定盟都公司有於84、85年度分配盈餘予股東計13
    ,828,761元、23,816,633元云云，顯有違誤。事實上，盟都
    公司遲至85年10月1日，始將84年度盈餘4,500,000元分配予
    股東，且有依法扣繳申報，故被上訴人所指盟都公司於84年
    度、85年度給付營利所得計13,828,761元、23,816,633元云
    云，確與事實不符。況被上訴人既未能舉證證明包括上訴人
    在內之上開盈餘分配明細表所列之人，確皆有收受盟都公司
    發給之如該盈餘分配明細表所示金額之「股利」或「盈餘」
    ，復未能解釋何以出現「84年度第4季盈餘分配表上支票號
    碼BA0000000、BA0000000至BA0000000計16張，其所載受款
    人及金額，均與盈餘分配表不符」，及「支票號碼BA000000
    0至BA0000000，及BA0000000、BA0000000、BA0000000計10
    張業已作廢」等矛盾之處，自不應以擬制推測的方式，推斷
    上訴人有未依規定扣繳稅款之違章行為而裁罰。又上訴人是
    否未依修正前所得稅法第88條規定扣繳稅款，而應依同法第
    114條第1款規定裁處罰鍰，顯涉及上訴人有否違反作為義務
    而應予裁處行政罰，揆諸本院86年1月份及4月份庭長評事聯
    席會議決議及89年度判字第407號判決意旨，本件應有稅捐
    稽徵法第48條之3「從新從輕」原則之適用。再者，被上訴
    人得否依所得稅法第114條第1款規定裁處上訴人罰鍰，須視
    上訴人有否未依同法第88條規定扣繳稅款之情事而定。換言
    之，所得稅法第114條第1款規定乃「處罰規定」，而同法第
    88條規定則屬「義務規定」，「要確實掌握處罰構成要件、
    處罰對象與處罰種類，必須一併觀察義務規定與處罰規定」
    ，而上訴人於86年12月30日、87年6月20日所得稅法第88條
    第1項第1款修正公布施行後，就第三人盟都公司分配予「中
    華民國境內居住之個人之股利淨額」已不負扣繳義務，以致
    被上訴人不得再以扣繳義務人未對公司分配予「中華民國境
    內居住之個人之股利淨額」扣繳稅款為由，依同法第114條
    第1款規定裁處罰鍰，因此以84年至86年12月29日公布施行
    之所得稅法第88條第1項第1款、第114條第1款規定，與86年
    12月30日、87年6月20日公布施行之所得稅法第88條第1項第
    1款、第114條第1款規定為比較，86年12月30日、87年6月20
    日公布施行之所得稅法第88條第1項第1款、第114條第1款規
    定，顯為「裁處前最有利於納稅義務人之法律」等語。求為
    判決撤銷訴願決定及原處分。
三、被上訴人則以：盟都公司經基隆市調查站搜索獲案之扣押證
    物編號37之分類帳，其中科目暫收款（盈餘）載有84年10月
    26日暫收7至9月盈餘，分錄記載為借：暫收款3,218,586
    元、貸：應付票據3,218,586元，到期日為84年10月31日，
    並於84年10月31日支付該票據，分錄記載為借：應付票據8,
    591,174元、貸：銀行存款8,591,174元（因84年10月31日尚
    有其餘到期之票據，故銷之應付票據金額大於發放之盈餘
    ）。又證物編號10之總分類帳明細表，其中科目暫收款（盈
    餘）之借方，載有85年1月26日暫收10至12月盈餘10,610,
    175元，85年4月26日暫收1至3月盈餘9,758,834元，85年7
    月26日發放暫收4至6月盈餘11,572,066元，85年10月24日發
    放7至9月盈餘2,485,733元，且分類帳、總分類帳明細表所
    載84年3、4季及85年1、2、3季之暫收款（盈餘）金額與盈
    餘分配表所載之盈餘分配金額均相符，可證上訴人確已給付
    84年第3、4季盈餘及85年第1、2、3季盈餘。至上訴人提出
    之部分支票兌領人非盈餘分配明細表所載之受分配人，且該
    支票已指名受款人及禁止背書轉讓，又部分支票已作廢，自
    均無流通之可能，以證明其未給付盈餘乙節，本件被上訴人
    已查得上訴人於帳簿中明確記載盈餘發放之情形，而受分配
    人如何取得該盈餘，又該盈餘是否受讓與他人，與本件無涉
    ，上訴人不能以未詳實登載盈餘分配明細資料，推翻已發放
    盈餘之事實。又被上訴人經詳查基隆市調查站於87年6月26
    日查獲盟都公司之相關帳冊資料，查得84年第3季、第4季、
    85年第1季、第2季及第3季盈餘分配明細表之分配金額分別
    計3,218,586元、10,610,175元、9,758,834元、11,572,066
    元及2,485,733元，又84年第3、4季及85年第3季並載有所得
    人、分配金額、應領金額及支票號碼之盈餘分配明細表，另
    經核對帳載之暫收款─盈餘與上述各季盈餘分配明細表所載
    之盈餘分配金額相符，且84年第3、4季之盈餘分配明細表所
    載分配之所得人皆為盟都公司股東，其分配比例除上訴人等
    4人外，皆與投資比例相同，可證盟都公司帳載之暫收款─
    盈餘之沖銷應係發放盈餘予各股東。本件上訴人雖主張「分
    類帳」及「總分類帳冊明細表」所載暫收款─盈餘係盟都公
    司，暫先收取各加盟店之每日營收，經扣除必要費用後，再
    將餘款返還予加盟店，惟上訴人卻無法提示帳載沖銷暫收款
    ─盈餘確實係返還餘款予各加盟店之相關資金流程，是上訴
    人所訴核不足採。另盟都公司新任負責人錢大有已於88年4
    月23日自行依上開發放金額，繳納系爭84、85年度扣繳稅款
    ，並於同年月26日填報扣繳憑單，係於被上訴人發函前即補
    辦理申報扣繳憑單事宜，反觀基隆市調查站通報被上訴人審
    理盟都公司之相關帳冊資料，經核對扣押證物尚有86年度盈
    餘發放表，發放金額為60,000,000元（87年間發放），被上
    訴人乃函請盟都公司限期填報扣（免）繳憑單，惟盟都公司
    具文說明87年間並無發放是項盈餘，無法辦理填報扣（免）
    繳憑單，顯見盟都公司84及85年度確有給付營利所得之事實
    。另本件上訴人對於確有給付帳載暫收款─盈餘之事實並不
    爭執，然因上訴人無法提示帳載暫收款─盈餘之沖銷確係返
    還餘款予各加盟店之相關資金流程，可證暫收款─盈餘之沖
    銷應係盟都公司發放盈餘予各股東。從而，被上訴人依所得
    稅法第114條第1款前段規定，按應扣未扣稅額處1倍罰鍰分
    別為2,074,286元（84年度）及3,572,468元（85年度），尚
    無不合等語，資為抗辯，求為判決駁回上訴人之訴。
四、原審斟酌全辯論意旨及調查證據之結果，以：（一）關於調
    查人員所查扣之帳冊資料是否足以採認部分：經查基隆市調
    查站於87年6月26日在盟都公司、盟都公司之關係企業碩成
    資訊管理顧問有限公司、曼領美容有限公司、上訴人之住所
    等地搜索查扣大批帳冊資料，乃會同上訴人啟封證物並分類
    編號至61號，並通報被上訴人審理。嗣後，被上訴人發現有
    84年度各季盈餘表及85年度第1、2、3季盈餘分配明細表，
    其中84年度第3、4季及85年度第3季尚附有盈餘分配明細表
    ，並載明所得人、分配金額、應領金額及支票號碼，由上開
    查獲經過及表冊之形式，應足以認定扣案之61冊書證，應係
    盟都公司之內部帳務無誤。上訴人雖否認上開書證形式之真
    正，惟不僅由形式觀察足信其為真正，復經上訴人於復查時
    引為返還股東墊款之記載，又於訴願時引為盟都公司代各地
    分店處理帳務後將營收等匯回之紀錄，況相關證物也經臺灣
    臺北地方法院於審理上訴人涉嫌違反稅捐稽徵法之刑事案件
    中予以審酌，並未推翻其真正，此見諸該院88年度訴字第10
    05號判決理由欄之記載即明。上訴人空言否認該書證形式之
    真正，委無可採。（二）關於盟都公司是否確有給付營利（
    盈餘）所得之事實部分：依本院97年度判字第776號判決發
    回意旨，單憑上開盈餘分配明細表、曼都髮型美容店合夥契
    約、沈月意之證言，及錢大有同意補繳扣繳稅款之事實，固
    不足以證明盟都公司確有實際發放盈餘，然依扣案之84年度
    第3季盈餘分配明細表記載，該季盈餘分配總合為3,218,586
    元；84年度第4季盈餘分配明細表記載，該季盈餘分配總合
    為10,610,175元；85年度第1季盈餘分配明細表記載，該季
    盈餘分配總合為9,758,834元；85年度第2季盈餘分配明細表
    記載，該季盈餘分配總合為11,572,066元，因盟都公司資金
    不足，故第2季盈餘分成7月31日支付6,572,066元，8月31日
    支付5,000,000元，並有該公司短期資金需求表可稽；又85
    年度第3季盈餘分配明細表記載，該季盈餘分配總合為2,485
    ,733元。上開盈餘分配明細表之記載，固尚難遽認盟都公司
    已實際分配該金額，另依查扣證物編號37之分類帳，其中科
    目「暫收款盈餘」載有「84年10月26日暫收7至9月盈餘」
    3,218,586元，並於分錄記載貸：應付票據3,218,586元，其
    摘要欄載明「沖10月31日各股東」，亦即該盈餘應付票據之
    到期日為84年10月31日，又分錄記載為借：應付票據8,591,
    174元，摘要欄載明「沖10月31日到期票」，此銷之應付
    票據金額大於發放之盈餘，係因84年10月31日尚有其餘到期
    之票據，可見，上開盈餘分配明細表所載之84年度第3季盈
    餘3,218,586元確已於84年10月31日以票據支付。又依總分
    類帳明細表，其中科目暫收款（盈餘）之借方，載有85年1
    月26日暫收10至12月盈餘二筆合計為10,610,175元，與盈
    餘分配明細表所載84年度第4季盈餘10,610,175元相符，足
    見該盈餘亦已支付。另總分類帳明細表科目暫收款（盈餘）
    之借方，載有85年4月26日暫收1至3月盈餘9,758,834元，
    與盈餘分配明細表所載85年度第1季盈餘9,758,834元相符，
    足見該盈餘亦已支付。又85年7月26日發放暫收4至6月盈餘
    11,572,066元，與盈餘分配明細表所載85年度第2季盈餘11,
    572,066元相符，足見該盈餘亦已支付。其次，85年10月24
    日發放7至9月盈餘2,485,733元，與盈餘分配明細表所載85
    年度第3季盈餘2,485,733元相符，足見該盈餘亦已支付。可
    證上訴人確已給付84年度第3、4季盈餘及85年度第1、2、3
    季盈餘，認盟都公司應確有給付營利（盈餘）所得之事實。
    至上訴人提出之部分支票兌領人非盈餘分配明細表所載之受
    分配人，該支票既已指名受款人及禁止背書轉讓，又部分支
    票已作廢，自均無流通之可能，以證明其未給付盈餘乙節，
    本件被上訴人既查得盟都公司於帳簿中明確記載盈餘均已發
    放，而受分配人如何取得該盈餘，又該盈餘是否受讓與他人
    ，與本件無涉，上訴人自不能僅因事後支票之使用情形，而
    推翻已發放盈餘之事實。（三）關於盟都公司給付營利（盈
    餘）所得之對象，是否為其股東部分：上訴人雖主張「分類
    帳」及「總分類帳冊明細表」所載暫收款─盈餘，係盟都公
    司暫先收取各加盟店之每日營收，經扣除必要費用後，再將
    餘款返還予加盟店，並非發放盈餘給股東云云。惟查：上開
    「分類帳」及「總分類帳冊明細表」已明載所沖銷者為暫收
    款盈餘，則稱上訴人稱所發放者非盈餘，即不足採。又依盟
    都公司股東名冊記載，其股東為包括上訴人在內等23人，復
    比對上開股東名冊與盈餘分配明細表，盟都公司所製作之盈
    餘分配表所列分配對象姓名，與股東姓名相符，而加盟店並
    非股東，此並為上訴人所是認，足見上開盈餘給付對象確係
    股東，而非加盟店。至上訴人雖稱盈餘分配表記載發放對象
    包括「美吾髮」，但股東名簿並無美吾髮之股東姓名乙節。
    查「美吾髮」為法人股東，陳文華為法人代表董事，則盈餘
    分配表記載發放對象包括「美吾髮」，益徵係發放予股東無
    訛。至證人即加盟店曼都髮型美容如意店負責人沈月意於偵
    查中所證：「我們每天要將收入匯入總公司所指定之戶頭，
    而到了下個月總公司會將我們應得之利潤分給我們」乙節，
    係指盟都公司與「加盟店」間之關係，其與盟都公司和「股
    東」間之關係，應屬無涉。本件綜合沈月意所證，及盟都公
    司上開「分類帳」及「總分類帳冊明細表」等證據資料，應
    係各加盟店將收入匯入盟都公司後，盟都公司於次月依加盟
    關係結算，將應得之利潤分給加盟店，盟都公司因眾多加盟
    店之經營貢獻以及其他營業收入，每3個月結算如有盈餘，
    再依股權比例，將盈餘分配予各股東。是上訴人所稱，系爭
    盈餘分配係加盟店暫收款之返還，亦不足採。（四）關於本
    件應辦理扣繳之數額，是否應扣除450萬元部分：本件被上
    訴人認定盟都公司發放84年度盈餘13,828,761元，85年度盈
    餘23,816,633元，應扣繳稅額2,074,286元、3,572,468元，
    乃根據查扣所得之84年度第3、4季之盈餘分配明細表上載分
    配金額3,218,586元、10,610,175元（合計13,828,761元）
    ，及85年度第1、2、3季之盈餘分配明細表上載分配金額9,7
    58,834元、11,572,066元、2,485,733元（合計23,816,633
    元），上訴人主張盟都公司85年度發放84年度之盈餘4,500,
    000元，核其所得所屬為84年度，給付日期為85年10月1日，
    與本件被上訴人認定漏未申報之日期及金額均不相同，且盟
    都公司自行申報之盈餘4,500,000元，乃登載於經被上訴人
    驗印之帳簿上，與本件查扣之帳目均未登載於各該年度已向
    被上訴人驗印之帳簿中，並無重複情事。足見本件係除了上
    開450萬元之外，另行查獲之漏報扣繳盈餘之部分，故上訴
    人主張應扣除已申報部分，核無可採。（五）關於本件有無
    從新從輕原則之適用部分：在兩稅合一制之下，股東獲配之
    盈餘或股利中所含稅額，應自當年度綜合所得稅結算申報應
    納稅額中扣除，公司分配股利不再依86年12月30日修法前之
    舊制辦理扣繳，如維持原條文文字，將使公司分配股利扣繳
    義務人應辦理扣繳之規定，永無適用之可能，故為配合兩稅
    合一制之實施而有上開修正規定，並非新制扣繳義務人仍有
    辦理扣繳之義務而修法變為違反義務亦不處罰。故在本件行
    為時，依所得稅法第88條之舊制，上訴人違背扣繳義務之不
    作為業已發生，已然構成違章要件，參照本院所揭示之「實
    體從舊」原則，本件自無適用稅捐稽徵法第48條之3之餘地
    。（六）關於本件有無違反行政程序法第103條規定，未予
    上訴人陳述之瑕疵部分：查被上訴人對上訴人作成裁罰處分
    ，乃根據基隆市調查站查扣之證物、上訴人之調查、偵查筆
    錄、合夥契約書及等事證，綜合判斷而為認定，核其漏未辦
    理扣繳之事實在客觀上明白足以確認，被上訴人在作成處分
    前，依法自得不予上訴人陳述之機會。上訴人指摘被上訴人
    未予陳述即作成處分，自不影響系爭處分之合法性。綜上所
    述，原處分並無違誤，訴願決定予以維持，亦無不當等由，
    乃判決駁回上訴人在原審之訴。
五、上訴人上訴意旨及補充理由略謂：（一）原判決認定「原告
    確已給付84年度第3、4季盈餘及85年度第1、2、3季盈餘」
    ，「其金額合計為37,645,394元」云云，顯有「判決不備理
    由或理由矛盾」之當然違背法令，及「適用法規不當」之違
    背法令情事：有關上訴人究有何實際發放盈餘，被上訴人應
    予以調查，然原審法院仍未命被上訴人舉證證明盟都公司究
    於何時，以何方式給付其股東各多少盈餘，徒以總分類帳明
    細表與盈餘分配明細表所載相符為由，認定上訴人「確已給
    付84年度第3、4季盈餘及85年度第1、2、3季盈餘」，「其
    金額合計為37,645,394元」云云，顯未盡調查證據義務，而
    有「適用法規不當」之違背法令情事。又原判決未載明憑何
    證據足資認定盟都公司確因資金不足，致將85年度第2季盈
    餘分成7月31日、8月31日各支付6,572,066元、5,000,000元
    ，更未載明憑何證據足資認定盟都公司之短期資金需求表與
    盈餘分配有關，逕自認定「85年度第2季盈餘分配明細表記
    載，該季盈餘分配總合為11,572,066元，然因盟都公司資金
    不足，故第2季盈餘分成7月31日支付6,572,066元，8月31日
    支付5,000,000元」云云，顯有「判決不備理由」之當然違
    背法令。況依常理，盟都公司如資金不足，即不可能再有盈
    餘可供分配予股東，原判決反而認定「盟都公司資金不足，
    故第2季盈餘分成7月31日支付6,572,066元，8月31日支付5,
    000,000元」，顯有「判決理由矛盾」之當然違背法令。其
    次，原判決既指明「查扣證物編號37之分類帳，其中科目『
    暫收款盈餘』載有「84年10月26日沖暫收7至9月盈餘」3,21
    8,586元，並於分錄記載貸：應付票據3,218,586元。其摘要
    欄載明『沖10月31日各股東』，亦即該盈餘應付票據之到期
    日為84年10月31日，又分錄記載為借：應付票據8,591,174
    元，摘要欄載明『沖10月31日到期票』，此沖銷之應付票據
    金額大於發放之盈餘，係因84年10月31日尚有其餘到期之票
    據」等情，則盟都公司有否於84年10月31日，以票據給付股
    東盈餘3,218,586元，即非不能循線查明。詎料原判決未命
    被上訴人就此舉證證明，更未敘明該「84年10月31日尚有其
    餘到期之票據」所指為何，即貿然認定「上開盈餘分配明細
    表所載之84年度第3季盈餘3,218,586元確已於84年10月31日
    以票據支付上訴人」云云，除有「判決不備理由」之當然違
    背法令外，亦因未盡調查證據義務，而有「適用法規不當」
    之違背法令情事。再者，原判決無視於本院97年度判字第77
    6號判決發回更審意旨，且有關盟都公司有否給付股東85年
    度第1季盈餘9,758,834元部分，原判決既基於總分類帳明細
    表科目、盈餘分配明細表所載，則該盈餘分配明細表所載票
    據受款人及金額究否屬實，對於此盈餘分配明細表能否採信
    甚為重要，因此原判決刻意割裂論斷，顯與論理法則有違，
    而有「適用法規不當」之違背法令情事。（二）本件上開被
    上訴人所引據之原審證物1、2號之形式及實質真正，既已為
    上訴人於原審所否認，被上訴人主張此係其扣案資料並於訴
    訟中引用，自應由被上訴人提出該等文書原本到院，然查，
    被上訴人就其於更一審中方提出之證物1、2號新證據並未提
    出原本為證，自有未合，原審法院不察而遽為不利上訴人之
    判決，顯有違行政訴訟法第136條及第163條規定之違背法令
    。又原判決亦認被上訴人所依據之「盈餘分配明細表、曼都
    髮型美容店合夥契約、沈月意之證言，及錢大有同意補繳扣
    繳稅款之事實」等證據資料皆不足以為證上訴人有違規之事
    實，而係於被上訴人於原審補充「分類帳及總分類帳」等資
    料後，原判決才據而認斷上訴人係有發放盈餘而漏未扣繳之
    事實，由前開原判決之理由記載已指明在原處分作成時所依
    據之資料確不足為憑，足證原處分確有違法無可維持。至被
    上訴人於原審所呈之新資料，又有如前所述之違法，自無准
    其據為使原處分由違法變成合法之證據之效力，故不論原有
    被上訴人於10年前處分所依據之「盈餘分配明細表、曼都髮
    型美容店合夥契約、沈月意之證言，及錢大有同意補繳扣繳
    稅款之事實」，抑或被上訴人於原審所提出之「分類帳、總
    分類帳」新資料，均不足作為原處分合法之依據，原判決未
    予細究而遽採為不利上訴人之判決依據，核法確有違誤。另
    本件系爭盟都公司所支付之款項國稅局所引據之分類帳及總
    分類帳明細所示，係「暫收款」即係代收代付款性質，屬於
    公司之負債，並非公司之營業收入，此由該等款項在被上訴
    人所呈原審97.9.23日答辯狀證物1、2分類帳中皆係以「暫
    收款」入帳，可證會計上暫收款係屬公司「負債」科目，不
    可能係屬公司盈餘，亦非公司股利，自不符修正前所得稅法
    第88條所規定之「公司分配之股利」之要件，惟原判決不察
    ，錯誤認斷被上訴人所提原審97年9月23日補充答辯狀證物1
    、2號分類帳中之暫收款係為盟都公司之盈餘並已為發放為
    股利云云，其認事用法顯然錯誤，有行政訴訟法第243條判
    決不適用法規或適用不當之違法。更何況上訴人已舉證證明
    原判決所謂盈餘，確未發放。其次，本件有關帳冊中「暫收
    款盈餘」以「沖暫收盈餘」等之會計科目記載，究屬盟都公
    司代各分店「代收代付」而後「返還」之款項，抑或如被上
    訴人所主張之「盟都收入」而後「分配盈餘」，事涉會計專
    業，自應徵詢從事會計之人，或會計師公會等專業單位，然
    原審法院未徵詢相關人員並要求以書面或於審判期間到場陳
    述其法律上之意見，並告知當事人使為辯論，遽認本件系爭
    暫收款係屬盟都公司之盈餘，揆諸本院93年度判字第159號
    判決意旨，原判決顯有判決不適用法規及判決不備理由之違
    法。再者，原判決就盟都公司不可能投資加盟店而與加盟店
    為合夥乙節，顯有理由不備之違法及不依卷內資料及違反舉
    證原則、經驗法則及論理法則之違法。又資產負債表係於被
    查扣前即已經由會計簽證製作之資料，各會計科目皆有載明
    ，且係屬全年度之資料彙整，自屬較為可信，自非被上訴人
    斷章取義各項已經證明與事實不符之資料可比擬。且被上訴
    人所引據之盈餘分配表中票據所示金額之分配比例，與盟都
    公司之股東名簿上所載之股東持股比例，完全不同，若係盟
    都公司分配盈餘，自應以盟都公司股東股份比例為準，豈可
    能比例完全不同，原審法院不察而據以為不利上訴人之判決
    ，顯然理由矛盾之違法。本件上訴人既已舉證證明被上訴人
    所遽以處罰之資料顯與事實不符，則被上訴人未經舉證上訴
    人確有支付實現之事實即遽以處罰上訴人高達600萬元之罰
    鍰，核法確有違誤，應無足採。（三）原判決認定本件「無
    適用稅捐稽徵法第48條之3之餘地」云云，有「適用法規不
    當」之違背法令情事。理由如下：本院以86年1月份庭長評
    事聯席會議，作成「稅捐稽徵法第48條之3『從新從輕』之
    規定，應僅適用於罰鍰金額或其他行政罰之重新核定」之決
    議，復於86年4月份修正該決議為：「稅捐稽徵法第48條之3
    從新從輕原則僅適用於違反作為或不作為義務而裁處之行政
    罰，如罰鍰金額或倍數修正之情形，尚不及於除此以外之事
    項」，上訴人是否未依修正前所得稅法第88條規定扣繳稅款
    ，而應依同法第114條第1款規定裁處罰鍰，顯涉及上訴人有
    否違反作為義務而應予裁處行政罰，揆諸前開本院庭長評事
    聯席會議決議及89年度判字第407號判決意旨，本件顯有適
    用稅捐稽徵法第48條之3「從新從輕」規定之餘地。再者，
    上訴人於86年12月30日、87年6月20日所得稅法第88條第1項
    第1款修正公布施行後，就第三人盟都公司分配予「中華民
    國境內居住之個人之股利淨額」已不負扣繳義務，以致被上
    訴人不得再以扣繳義務人未對公司分配予「中華民國境內居
    住之個人之股利淨額」扣繳稅款為由，依同法第114條第1款
    規定裁處罰鍰，因此以84年至86年12月29日公布施行之所得
    稅法第88條第1項第1款、第114條第1款規定，與86年12月30
    日、87年6月20日公布施行之所得稅法第88條第1項第1款、
    第114條第1款規定為比較，86年12月30日、87年6月20日公
    布施行之所得稅法第88條第1項第1款、第114條第1款規定，
    顯屬「裁處前最有利於納稅義務人之法律」。又兩稅合一制
    實施後，所得稅法第88條第1項第1款規定之修正，已使同法
    第114條第1款規定之「處罰要件的內容特徵發生變動」，故
    本件確有稅捐稽徵法第48條之3「從新從輕」規定之適用等
    語。
六、本件被上訴人代表人原為凌忠嫄，於上訴審繫屬中變更為陳
    金鑑，茲據新任代表人具狀聲明承受訴訟，核無不合，應先
    敘明。
七、本院查：
(一)、按「個人之綜合所得總額，以其全年左列各類所得合併計算
    之︰第1類︰營利所得︰公司股東所分配之股利、……」、
    「納稅義務人有左列各類所得者，應由扣繳義務人於給付時
    ，依規定之扣繳率或扣繳辦法，扣取稅款，並依第92條規定
    繳納之︰一、公司分配之股利、合作社分配之盈餘、合夥組
    織分配予非中華民國境內居住之合夥人之盈餘，及獨資組織
    給付予非中華民國境內居住之獨資資本主之營利所得。」、
    「前條各類所得稅款，其扣繳義務人及納稅義務人如左︰一
    、公司分配予股東之股利、合作社分配予社員之盈餘、合夥
    組織分配予非中華民國境內居住之合夥人之盈餘，及獨資組
    織給付予非中華民國境內居住之獨資資本主之營利所得，其
    扣繳義務人為公司、合作社、合夥組織或獨資組織負責人；
    納稅義務人為股東、社員或非中華民國境內居住之合夥人或
    獨資資本主。」、「扣繳義務人如有左列情事之一者，分別
    依各該款規定處罰：一、扣繳義務人未依第88條規定扣繳稅
    款者，除限期責令補繳應扣未扣或短扣之稅款及補報扣繳憑
    單外，並按應扣未扣或短扣之稅額處1倍之罰鍰；……」分
    別為行為時所得稅法第14條第1項第1類、第88條第1項第1款
    、第89條第1項第1款及第114條第1款所明定。次按「納稅義
    務人如為中華民國境內居住之個人，……按左列規定扣繳：
    一、公司所分配之股利或合作社所分配之盈餘：按給付額扣
    取15%。」為行為時各類所得扣繳率標準第2條第1款前段所
    明定。
(二)、查上訴人係84、85年度盟都公司負責人，亦即行為時所得稅
    法第89條規定之扣繳義務人。基隆市調查站於87年6月26日
    在盟都公司、盟都公司之關係企業碩成資訊管理顧問有限公
    司、曼領美容有限公司、上訴人之住所等地搜索查扣大批帳
    冊資料，隨之於同年7月8日會同上訴人啟封證物並分類編號
    至61號，再於同年月27日通報被上訴人審理。上訴人由證物
    中勾稽，發現有84年度各季盈餘表及85年度第1、2、3季盈
    餘分配明細表，其中84年度第3、4季及85年度第3季尚附有
    盈餘分配明細表，載明所得人、分配金額、應領金額及支票
    號碼。上開書證係在上訴人住處、盟都公司或其他關係企業
    所查扣，經會同上訴人整理經上訴人逐一簽認，認證為其所
    有，形式上為真正。依扣案之84年度第3季盈餘分配明細表
    記載，該季盈餘分配總合為3,218,586元；84年度第4季盈餘
    分配明細表記載，該季盈餘分配總合為10,610,175元；85年
    度第1季盈餘分配明細表記載，該季盈餘分配總合為9,758,8
    34元；85年度第2季盈餘分配明細表記載，該季盈餘分配總
    合為11,572,066元，然因盟都公司資金不足，故第2季盈餘
    分成7月31日支付6,572,066元，8月31日支付5,000,000元，
    並有該公司短期資金需求表可稽；又85年度第3季盈餘分配
    明細表記載，該季盈餘分配總合為2,485,733元。依查扣證
    物編號37之分類帳，其中科目「暫收款盈餘」載有「84年10
    月26日暫收7至9月盈餘」3,218,586元，並於分錄記載貸
    ：應付票據3,218,586元，其摘要欄載明「沖10月31日各股
    東」，亦即該盈餘應付票據之到期日為84年10月31日，又分
    錄記載為借：應付票據8,591,174元，摘要欄載明「沖10月
    31日到期票」，此銷之應付票據金額大於發放之盈餘，係
    因84年10月31日尚有其餘到期之票據，由此可見，上開盈餘
    分配明細表所載之84年度第3季盈餘3,218,586元確已於84年
    10月31日以票據支付。又依總分類帳明細表，其中科目暫收
    款（盈餘）之借方，載有85年1月26日暫收10至12月盈餘
    二筆各為5,305,094元，及5,305,081元，合計為10,610,175
    元，與盈餘分配明細表所載84年度第4季盈餘10,610,175元
    相符，足見該盈餘亦已支付。另總分類帳明細表科目暫收款
    （盈餘）之借方，載有85年4月26日暫收1至3月盈餘9,758
    ,834元，與盈餘分配明細表所載85年度第1季盈餘9,758,834
    元相符，足見該盈餘亦已支付。85年7月26日發放暫收4至6
    月盈餘11,572,066元，與盈餘分配明細表所載85年度第2季
    盈餘11,572,066元相符，足見該盈餘亦已支付。85年10月24
    日發放7至9月盈餘2,485,733元，與盈餘分配明細表所載85
    年度第3季盈餘2,485,733元相符，足見該盈餘亦已支付。上
    述帳簿上訴人既已詳載盈餘已發放，可證上訴人確已給付84
    年度第3、4季盈餘及85年度第1、2、3季盈餘。其金額合計
    為37,645,394元（3,218,586+10,610,175+9,758,834+11,57
    2,066+2,485,733=37,645,394），與被上訴人認定之數額完
    全相符，故盟都公司確有給付營利（盈餘）所得等情，為原
    審所確定之事實(原判決第15頁第8行至19頁第13行)。
    經核原判決此部分之認事用法並無與論理或經驗法則有違。
(三)、上訴人雖主張有關上訴人究有何實際發放盈餘，原審法院未
    命被上訴人舉證證明盟都公司究於何時，以何方式給付其股
    東各多少盈餘，顯未盡調查證據義務，原判決未載明憑何證
    據足資認定盟都公司確因資金不足，致將85年度第2季盈餘
    分成7月31日、8月31日各支付6,572,066元、5,000,000元，
    更未載明憑何證據足資認定盟都公司之短期資金需求表與盈
    餘分配有關，顯有判決不備理由之當然違背法令。原判決認
    定盟都公司資金不足，故第2季盈餘分成7月31日支付6,572,
    066元，8月31日支付5,000,000元，顯有判決理由矛盾之當
    然違背法令。盟都公司有否於84年10月31日，以票據給付股
    東盈餘3,218,586元，非不能循線查明，原判決未命被上訴
    人就此舉證證明，更未敘明該84年10月31日尚有其餘到期之
    票據所指為何，即貿然認定上開盈餘分配明細表所載之84年
    度第3季盈餘3,218,586元確已於84年10月31日以票據支付上
    訴人云云，有判決不備理由之當然違背法令及適用法規不當
    之違背法令情事等等，經核上開主張無非係就原審取捨證據
    、認定事實之職權行使，指摘其為不當，就原審已論斷者，
    泛言未論斷，或就原審所為論斷，泛言其論斷矛盾，難謂原
    判決有違背法令之情形。縱然原判決就上訴人部分主張未予
    詳述或論駁，惟原判決既已說明其得心證之理由，已如前述
    ，自不能指原判決有判決不備理由之當然違背法令。
(四)、關於原審依本院97年度判字第776號判決發回更審意旨，審
    認盟都公司應確有給付營利(盈餘)所得之事實，原審已論明
    理由，並說明稅捐法律關係，乃是依稅捐法律之規定，大量
    且反覆成立之關係，具有其特殊性，稅捐稽徵機關對於納稅
    義務人具體從事何種經濟交易，居於資訊不對稱，要蒐集證
    據，洵屬極為困難之事，故分配舉證責任時，應參照事件性
    質，考量舉證之難易及對立當事人間之均衡，作舉證責任之
    轉換。本件被上訴人既查得盟都公司於帳簿中明確記載盈餘
    均已發放，而受分配人如何取得該盈餘，又該盈餘是否受讓
    與他人，與本件無涉，上訴人自不能僅因事後支票之使用情
    形，而推翻已發放盈餘之事實等情。上訴人指原判決既基於
    總分類帳明細表科目、盈餘分配明細表所載，則該盈餘分配
    明細表所載票據受款人及金額究否屬實，對於此盈餘分配明
    細表能否採信甚為重要，因此原判決刻意割裂論斷，顯與論
    理法則有違，而有適用法規不當之違背法令情事一節，仍係
    就原審取捨證據、認定事實之職權行使，指摘其為不當，核
    屬法律見解主觀歧異之主張，尚不能謂原判決此部分有判決
    違背法令之處。
(五)、關於原處分所依據之基隆市調查站扣案帳冊資料，原審已說
    明不僅由形式觀察足信其為真正，復經上訴人於復查時引為
    返還股東墊款之記載，又於訴願時引為盟都公司代各地分店
    處理帳務後將營收等匯回之紀錄，況相關證物也經臺灣臺北
    地方法院於審理上訴人涉嫌違反稅捐稽徵法之刑事案件中予
    以審酌，並未推翻其真正之得心證理由，核無不合。上訴人
    仍爭執該等文書真正，主張原審未據被上訴人提出該等文書
    及證物原本，遽為不利上訴人之判決，有違行政訴訟法第13
    6條及第163條規定之違背法令部分，仍係就原審取捨證據、
    認定事實之職權行使，指摘其為不當，核非可採。又被上訴
    人於原審所補充「分類帳及總分類帳」等資料，既均屬本件
    相關證物，縱然係於原審始行補充提出，並非不能作為事實
    認定之基礎，上訴人指該等資料不足作為原處分合法之依據
    ，非屬可採。上訴人另指原判決錯誤認斷被上訴人所提原審
    97年9月23日補充答辯狀證物1、2號分類帳中之暫收款係為
    盟都公司之盈餘並已為發放為股利，其認事用法顯然錯誤，
    亦係就原審已為論斷，憑其主觀歧異見解而為指摘，難謂有
    行政訴訟法第243條判決不適用法規或適用不當之違法。又
    本件原審既已論明依上述之盈餘分配明細表、上訴人公司短
    期資金需求表、分類帳、總分類帳明細表參互以觀，足見該
    盈餘亦已支付。上訴人再爭執原判決所謂盈餘確未發放等等
    ，仍係就認定事實之職權行使，指摘其為不當，非為可採。
    另原判決認事證已明，而未再依聲請或依職權調查人證或物
    證，亦不能指為違法。上訴人主張原審法院未徵詢相關人員
    並要求以書面或於審判期間到場陳述其法律上之意見，並告
    知當事人使為辯論，遽認本件系爭暫收款係屬盟都公司之盈
    餘，有判決不適用法規及判決不備理由之違法，亦非有據。
    上訴人指摘原判決就盟都公司不可能投資加盟店而與加盟店
    為合夥乙節，顯有理由不備之違法及不依卷內資料及違反舉
    證原則、經驗法則及論理法則之違法；資產負債表較為可信
    ，盟都公司分配盈餘，應以盟都公司股東股份比例為準，被
    上訴人未經舉證上訴人確有支付實現之事實即遽以處罰，核
    法確有違誤等等，亦均係就原審已為論斷，屬取捨證據、認
    定事實之職權行使事項予以爭執，均難謂原判決有違背法令
    之情形。
(六)、至於上訴人主張兩稅合一制實施後，所得稅法第88條第1項
    第1款規定之修正，已使同法第114條第1款規定之「處罰要
    件的內容特徵發生變動」，故本件確有稅捐稽徵法第48條之
    3「從新從輕」規定之適用部分。經查，本件行為時，依所
    得稅法第88條之舊制，上訴人違背扣繳義務之不作為業已發
    生，已然構成違章要件，參照前開本院86年1月份庭長評事
    聯席會議決議揭示之「實體從舊」原則，本件自無適用稅捐
    稽徵法第48條之3之餘地，原審亦詳敘其理由 (原判決第22
    頁第9行至第23頁倒數第2行)。經核並無判決不適用法規或
    適用不當之情形。上訴人仍以其主觀見解指摘原判決違誤，
    核屬法律見解歧異問題，尚不能以此指原判決有違背法令。
(七)、從而原判決以被上訴人認定盟都公司於84年度、85年度給付
    營利所得計13,828,761元及23,816,633元，未依行為時所得
    稅法第88條規定按給付額扣繳百分之十五稅款2,074,286元
    及3,572,468元，而依所得稅法第114條第1款前段規定，按
    應扣未扣稅額處1倍之罰鍰分別為2,074,286元（84年度）及
    3,572,468元（85年度），尚無不合。訴願決定予以維持，
    亦無不當，而駁回上訴人在原審之訴，依上說明，於法並無
    違誤。上訴論旨，指摘原判決違背法令，求予廢棄改判，為
    無理由，應予駁回。
八、據上論結，本件上訴為無理由。依行政訴訟法第255條第1項
    、第98條第1項前段，判決如主文。
中　　華　　民　　國　　100　 年　　4　　 月　　7　　 日
                    最高行政法院第四庭
                        審判長法官　吳　明　鴻
                              法官　林　茂　權
                              法官　侯　東　昇
                              法官　黃　秋　鴻
                              法官　陳　國　成

以  上  正  本  證  明  與  原  本  無  異
中　　華　　民　　國　　100　 年　　4　　 月　　7　　 日
　　　　　　　　　　　　　　　書記官　彭　秀　玲